最高法院刑事判決　　　　　　一○○年度台上字第二六○六號
上　訴　人　許家龍
　　　　　　邱垂鉉
上列上訴人等因妨害性自主案件，不服台灣高等法院中華民國九
十九年一月七日第二審判決（九十八年度上訴字第四五○一號，
起訴案號：台灣桃園地方法院檢察署九十五年度偵字第一四八三
四、一八一０一號），提起上訴，本院判決如下：
    主  文
原判決撤銷，發回台灣高等法院。
    理  由
本件原判決認定上訴人許家龍、邱垂鉉有原判決事實欄所載之對
於十六歲以上未滿十八歲之被害人Ａ女（姓名、年籍詳卷），利
用其心智缺陷之情形，不知抗拒而為性交犯行，因而維持第一審
論處上訴人等成年人連續對於未滿十八歲之少女，利用其心智缺
陷之情形，不知抗拒而為性交各罪刑（許家龍處有期徒刑三年十
月、邱垂鉉處有期徒刑四年），駁回上訴人等在第二審之上訴。
固非無見。
惟查：（一）科刑之判決書，須將認定之犯罪事實詳記於事實欄
，然後於理由欄內，逐一說明其所憑之證據及認定之理由，使事
實與理由兩相一致，方為合法。若應記載於判決理由之事項不予
記載，即為判決理由不備，足以構成撤銷之原因。原判決說明本
件經檢察官囑託財團法人長庚紀念醫院對被害人有無性拒絕能力
進行鑑定結果，認為：「被害人為邊緣程度接近輕度智能不足者
，其對於性知識、態度、觀念、性自主無清楚概念；加上其本身
的環境適應力較不足，對社會認知複雜度低，在某些特殊環境（
如同儕慫恿、他人恐嚇威脅、未學習理解之社會規範等）下，其
拒絕能力會下降，仍需旁人正確教導學習」等情；再酌以鑑定人
朱○霖具結證稱：不同於一般社交會出現的情境，稱為特殊環境
。例如同儕慫恿之狀態，或是他人恐嚇威脅，或未學習理解的社
會規範等特殊情形。在男女交往方面是否要跟男生出去，個案（
被害人）有時有猶豫的狀態，但是在經過同儕慫恿之後，個案最
後會決定跟其他男生出去；另在案發過程中，她有提到被人恐嚇
，但是沒有提到具體情形；如果個案與網友單獨一起到汽車旅館
，網友提出求歡請求，此時還要考量到個案對於環境的適應力，
有時候在一般人（是）正常社交環境，而在個案如對於環境適應
力不佳，可能就會變成是特殊環境等語，因而認案發當時，被害
人確係因邊緣程度智商，致其對性自主無清楚概念，拒絕能力下
降，而有不知抗拒之情形等旨（見原判決第十三、十四頁，理由
貳、一之(三)）。惟依上揭鑑定報告所載，被害人係在某些「特殊
環境」（如同儕慫恿、他人恐嚇威脅、未學習理解之社會規範等
）下，其拒絕能力始會下降。而本案之發生，究有何被害人之同
儕慫恿、他人恐嚇威脅或被害人未學習理解之社會規範等特殊環
境情事存在，原判決未為必要之說明，自有理由欠備之違法。(二)
被害人之所以有精神、身體障礙、心智缺陷或其他相類之情形，
非因行為人之外力或加工所致，而係被害人自身或為行為人以外
之人所造成，被害人因而對於行為人所為之性交，不知或不能抗
拒者，始屬刑法第二百二十五條第一項所定乘機性交罪之範疇；
至被害人身心狀態如何，應以性交行為時，被害人身、心之客觀
狀態作為認定之標準。原判決理由係以被害人為邊緣程度智商接
近輕度智能不足者，其於案發當時因心智缺陷，拒絕能力下降，
而有不知抗拒之情形，因認上訴人等係利用被害人心智缺陷，不
知抗拒而為性交（見原判決第十六頁）。然觀諸被害人於偵查中
證稱：「許家龍陰莖有進入我的陰道，有跟我發生性行為，……
，我有跟他說不要，我說不可以，他沒有說話，就繼續性侵害我
，……我當時不願意和他發生關係，……，回到原來的旅館，他
再性侵害我一次，一樣跟他說不要，他也是一樣不管我，……。
」「……邱垂鉉也欺負我，我一樣說不要，他一樣不管，然後跟
我發生性行為，……。」「我有反抗，但是他不理我，後來就發
生了……，我沒有同意。」等語（見第一四八三四號偵查卷第十
六、十八頁，第一八一○一號偵查卷第三三、三四頁），嗣於第
一審審理時亦為相同之證述（見第一審卷第三二至三四頁）。如
果無誤，則上訴人等是否係利用被害人心智缺陷，不知抗拒而為
性交，即不無疑問。究竟被害人於被侵害時有無抗拒？是否因心
智缺陷，致不知或不能抗拒？此與上訴人等所應成立罪名之認定
攸關。原判決對此未進一步究明，所為上開論斷理由要與被害人
於偵查及第一審時所供不符，而有證據上理由矛盾之違誤。上訴
人等上訴意旨均指摘原判決不當，為有理由，應認原判決有撤銷
發回更審之原因。
據上論結，應依刑事訴訟法第三百九十七條、第四百零一條，判
決如主文。
中    華    民    國  一○○  年    五    月   十九   日
                      最高法院刑事第八庭
                          審判長法官  花  滿  堂  
                                法官  黃  正  興  
                                法官  洪  昌  宏  
                                法官  徐  昌  錦  
                                法官  王  聰  明  
本件正本證明與原本無異
                                      書  記  官  
中    華    民    國  一○○  年    五    月  二十三  日
                                                       s